臺灣基隆地方法院基隆簡易庭民事判決
110年度基簡字第873號
原      告  江翊敏  

訴訟代理人  王雅慧律師
被      告  薛玉鳳  

上列當事人間確認本票債權不存在事件，本院於民國111年9月13
日言詞辯論終結，判決如下：
    主  文
原告之訴駁回。
訴訟費用由原告負擔。
    事實及理由
一、程序部分：
　㈠按訴狀送達後，原告不得將原訴變更或追加他訴，但擴張或
    減縮應受判決事項之聲明者，不在此限，民事訴訟法第255
    條第1項第3款定有明文。查原告起訴時，原訴之聲明第1項
    請求：確認被告所持有原告於民國110年4月11日、7月1日所
    簽發之本票2紙，內載憑票支付被告新臺幣（下同）1,038,0
    00元（如本院110年度司票字第232號本票裁定所示），對原
    告本票債權不存在。嗣於本院111年9月13日言詞辯論期日當
    庭以言詞變更聲明，將上開訴之聲明第1項變更為：確認被
    告所持有原告於110年4月11日、7月1日所簽發之本票2紙，
    內載憑票支付被告1,038,000元（如本院110年度司票字第23
    2號本票裁定所示），對原告之本票債權於逾票面金額373,1
    40元範圍不存在，核屬減縮應受判決事項之聲明，揆諸前揭
    說明，應予准許。
　㈡次按確認法律關係之訴，非原告有即受確認判決之法律上利
    益者，不得提起之，民事訴訟法第247條第1項定有明文。所
    謂即受確認判決之法律上利益，係指法律關係存否不明確，
    原告主觀上認其在法律上之地位有不安之狀態存在，此種不
    安之狀態，能以確認判決將之除去者而言。查本件被告執有
    由原告於110年4月11日、7月1日所分別簽發票面金額各為60
    0,000元、438,000元之本票（詳如附表，下稱系爭本票），
    向本院聲請裁定准許強制執行，經本院於110年9月11日以11
    0年度司票字第232號裁定（下稱系爭本票裁定）准許在案，
    而原告為系爭本票債權不存在（部分不存在）之主張，為被
    告所否認，則兩造間票據上法律關係存在與否，即屬不確定
    ，致原告在私法上地位有受侵害之危險，且此種不確定之狀
    態得以確認判決加以除去，應認原告提起本件確認系爭本票
    債權不存在之訴訟，有即受確認判決之法律上利益，併此敘
    明。
二、原告起訴主張：
　㈠被告持有以原告名義簽發之系爭本票，並向本院聲請裁定強
    制執行，而經本院以系爭本票裁定准許在案，惟原告與被告
    間並無任何債權債務或交易關係，原告自不應承擔此項本票
    債務；被告已持系爭本票裁定向法院聲請強制執行，惟因被
    告對原告並無債權可資主張，爰提起本訴等語，並聲明：⑴
    確認被告所持系爭本票對原告之本票債權於逾373,140元部
    分不存在；⑵訴訟費用由被告負擔。
　㈡對被告答辯之陳述：
　⒈縱兩造確有關係，但此係兩造前於76年起於基隆市政府共事
    而結成好友，當時因被告家庭糾紛，原告乃邀被告至其與母
    親之住處同住，被告住到97年間才遷出，期間被告並未付錢
    給原告，且原告與母親均視被告為家人。原告從未竊用被告
    之信用卡辦理信用貸款，信用卡花費均為20餘年來兩造共同
    之消費，迄被告遷出時，原告承諾會繳納卡費，並已於92年
    起先後匯款給被告同胞姊妹薛玉芳、95年3月1日還清第二信
    用合作社欠款、97年9月2日還清新光商業銀行欠款，又依被
    告在本院之前置協商調解筆錄中，每月須繳納2,764元、分1
    80期，均由原告自108年1月10日繳納迄今，已繳納35期，尾
    款則僅餘398,016元。
　⒉被告於110年4月1日偕同訴外人李家芳至七堵行政中心趁原告
    上班時間要求簽立面額600,000元之本票，並寫明信用卡費
    用，原告迫於多數同事在場無奈簽發該紙本票；同年7月1日
    被告再次以脅迫方式令原告再次簽發面額438,000元之本票1
    紙，並註記供銀行扣款用。詎被告當時保證不會告原告，卻
    俟原告即將完成前置協商調解條件之履行時，持系爭本票向
    本院聲請強制執行，實難認其所為合於誠信。
三、被告則聲明駁回原告之訴，並以下列情詞置辯：
　㈠依票據無因性原則，持票人即享有票據權利，至票據賴以發
    生之基礎原因則非所問，縱因原因關係無效或存在瑕疵，亦
    不影響票據本身之效力，首應敘明。
　㈡原告簽發系爭本票均係在公開場所，其係因多次盜刷被告信
    用卡，金額合計達1,512,400元，並經被告提出對原告之竊
    盜、偽造文書等刑事告訴在案。所積欠之債務亦經消費者債
    務清理條例之規定，與各債權金融機構達成調解，原告當時
    亦提出協議書表明將依前置調解內容按月給付，及允諾承擔
    被告名義信用卡費用之切結書、字據等件。原告提起本件訴
    訟，無非係為拖延執行程序，並無理由。
四、本院之判斷：
　㈠按票據乃文義證券及無因證券，票據上之權利義務悉依票上
    所載文義定之，與其基礎之原因關係各自獨立，票據上權利
    之行使不以其原因關係存在為前提。執票人行使票據上權利
    時，就其基礎之原因關係確係有效存在不負舉證責任。若票
    據債務人以自己與執票人間所存抗辯之事由對抗執票人，依
    票據法第13條規定觀之固非法所不許，惟仍應先由票據債務
    人就該抗辯事由負舉證之責任（最高法院97年度台簡抗字第
    18號民事判決意旨參照）。準此，則系爭本票之票據債務人
    即原告得以自己與執票人即被告間所存之票據原因關係不存
    在對抗執票人，惟仍應先由原告就該抗辯事由負舉證之責任
    。
　㈡被告於聲請系爭本票裁定時所提出由原告簽發之系爭本票2紙
    ，原告自始即未否認其真實性（惟有前述之爭執，於茲不贅
    ），自堪信為原告所簽發並有效之票據無誤。被告又於本院
    110年12月15日審理時，當庭提出原告於106年10月24日所撰
    之「協議書」1紙（見本院卷第69頁）、原告手書無日期之
    「切結書」1紙（見本院卷第71頁）、原告親寫「薛玉鳳的
    信用卡擅自拿去使用特立此據」等語並簽名之未載日期字據
    1紙（見本院卷第73頁），原告迄本件言詞辯論終結前亦未
    曾否認上開文書形式上之真實性，是前述文書係被告親筆書
    寫乙情，同可認定無訛。
　㈢原告雖於起訴時主張其與被告間並無債權債務關係，而請求
    確認系爭本票債權不存在，惟被告已提出前揭協議書、切結
    書、字據等文書，已可認原告對被告負有債務之事實，則原
    告於起訴時空言兩造間並無債權債務關係等語，已見虛妄，
    而未可採信。
　㈣原告雖又陳稱其未曾竊取被告信用卡辦理信貸、信用卡之花
    費均為雙方共同所為等語（見本院卷第77頁），然核與被告
    所提出上開由原告自己書寫之文書內容所示情形相悖，已難
    遽信；原告收受被告提出之上開文書影本後，迄本件言詞辯
    論終結，時間約達9個月之久，仍始終未能說明係出於何種
    緣由親寫上開文書交被告收執，更從未主張其書寫前揭文書
    時有何遭脅迫、詐欺之情形（因原告有抗辯簽發系爭本票時
    遭脅迫，有如前述，相形之下，原告既未曾抗辯書寫前揭文
    書時有此等情形，益見實際上原告撰寫上開協議書、切結書
    、字據等文書時並無遭脅迫、詐欺之情形），更難認原告就
    其於本件審理時所為之主張，已盡其舉證之責。反觀被告既
    已提出原告所寫之文書，可認雙方間應有債權債務之關係之
    存在，自已盡其陳述之義務，依證據調查之結果，即難認原
    告主張兩造間並無債權債務關係乙情為真。
　㈤此外，原告雖又稱其代被告依被告與金融機構基於消費者債
    務清理條例所為之前置調解內容清償，而應認被告就其清償
    部分之債權已不存在等語。然原告所指之前置調解係本院10
    7年11月20日作成，有本院民事庭107年度司消債調字第71號
    調解筆錄暨附件「前置調解機制協議書（金融機構無擔保債
    權）」1份存卷可按（見本院卷第63頁至第67頁），與系爭
    本票均為110年簽發，已難認兩者間有何關聯性。更遑論依
    調解內容，被告所應償付各債權金融機構之金額總數亦僅為
    497,520元（計算式：每期2,764元180期＝497,520元），與
    系爭本票個別面額為600,000元、438,000元間（合計達1,03
    8,000元，已逾上開前置調解內容所應給付金額之2倍），更
    難認兩者間有何聯繫。從而原告縱有依其與被告間之約定，
    代依上開調解內容給付被告之債權人，仍難認與系爭本票或
    其所表徵之債權間有何關聯可言。從而，原告就此部分之主
    張亦不足作為得扣減兩造間因系爭本票所示之本票債權金額
    之依據，其主張難認有理由。　　
　㈥至原告另於民事補充理由狀中陳稱曾於92年、95年、97年分
    別給付被告之同胞姊妹薛玉芳、第二信用合作社、新光商業
    銀行等情，縱認為真（被告當庭均予以否認），亦未見與原
    告於110年所簽發之系爭本票間有何關係，是原告就此部分
    所提出之往來紀錄，亦無審究之必要，併此敘明。
　㈦再按因被詐欺或被脅迫而為意思表示者，表意人得撤銷其意
    思表示，民法第92條第1項本文定有明文。所謂詐欺，係指
    故意欺騙他人使其陷於錯誤並進而為意思表示；所謂脅迫，
    則為故意預告危害使他人心生恐怖而為意思表示。因受詐欺
    或脅迫而為之意思表示，乃不自由的意思表示，被詐欺或脅
    迫之表意人得撤銷其意思表示。又當事人主張其意思表示係
    因被詐欺或脅迫而為之者，應就其被詐欺或被脅迫之事實，
    負舉證之責任（最高法院95年度台上字第2948號判決要旨參
    照）。又票據行為，為不要因行為，票據上之權利義務，悉
    依票上所載文義定之，與其基礎之原因關係各自獨立，執票
    人不負證明關於給付原因之責任，如票據債務人主張執票人
    取得票據出於惡意或詐欺、脅迫時，則應由該債務人負舉證
    之責（最高法院97年度台上字第2242號判決要旨參照）。本
    件原告主張其係被迫簽下系爭本票等語，惟經被告否認，且
    原告除主張有此情事外，並不請求傳喚證人即其所述與被告
    一同到場之訴外人李家芳到庭接受訊問，又不請求傳喚事發
    當時在場之其他人（依原告之主張，系爭本票簽發地點係在
    原告上班時間，並有眾多同事在場，見本院卷第79頁），則
    除其空言外，別無證據可資支持其果有遭脅迫而簽發系爭本
    票之主張，是原告就此部分之主張同難信為真。
　㈧準此，原告主張其與被告間無債權債務關係而毋庸擔負系爭
    本票之票據債務，或其所負系爭本票之債務已因部分清償而
    於系爭本票債權逾373,140元部分不存在，均未見其能為適
    足之舉證，其主張之事實自均難信為真，所為之請求要難准
    許。
五、綜上所述，原告請求確認系爭本票債權逾373,140元部分不
    存在，為無理由，應予駁回。
六、本件事證已臻明確，兩造其餘之攻擊或防禦方法及所用之證
    據，經本院斟酌後，認為均不足以影響本判決之結果，爰不
    逐一論列，附此敘明。
據上論結，原告之訴為無理由，依民事訴訟法第436條第2項、第
78條，判決如主文。
中　　華　　民　　國　　111 　年　　9 　　月　　26　　日
                  基隆簡易庭法　官　李謀榮　　　　　
以上正本係照原本作成。
對於本件判決如有不服，應於收受送達後20日內向本院提出上訴
書狀，上訴於本院合議庭，並按他造當事人之人數附具繕本。如
委任律師提起上訴者，應一併繳納上訴審裁判費。
中　　華　　民　　國　　111 　年　　9 　　月　　26　　日
                            書記官　顏培容
附表：
編號 發票日 票面金額（新臺幣） 到期日 本票號碼 1 110年4月11日 600,000元 無 TS372953號 2 110年7月1日 438,000元 無 TS372954號